---
title: "Vpliv kršenja predpostavk linearne regresije na njene rezultate"
subtitle: "Seminarska naloga pri predmetu Računsko zahtevne metode"
author: "Anja Žavbi Kunaver in Vesna Zupanc"
date: "11.01.2020"
output:
  beamer_presentation:
    theme: "Warsaw"
    colortheme: "seahorse"
    fig_caption: FALSE
---

```{r setup, include=FALSE}
knitr::opts_chunk$set(echo = FALSE, message = FALSE, warning = FALSE)
```

```{r}
library(dplyr)
library(knitr)
library(kableExtra)
#library("car")
library("multiUS")
library("MASS")
#library(graphics)
```

# Uvod

- Opazujemo širino in pokritost IZ regresijskih koeficientov

- Ocenjevanje intervalov zaupanja s funkcijo `confint.default()`

- Linearna regresija (lm) in posplošeni linearni modeli (glm)

- Metoda najmanjših kvadratov (OLS) in metoda iterativnega uteženega povprečja najmanjših kvadratov (IWLS)

- Prednost funkcije `glm()`: `family, link`

$$g(E(Y_i)) = \beta_0 + \beta_1  X_{i1} + ... + \beta_p X_{ip}$$

# Predpostavke LR

- linearnost regresijskega modela: $y=\beta_1+\beta_2x_i+u_i$

- ničelna povprečna vrednost $u_i$: $E(u_i)=0$

- homoskedastičnost: $Var(u_i)=E(u_i^2)=\sigma^2$

- odsotnost avtokorelacije: $cov(e_i, e_j|x_i, x_j)=0$ za vsak $i\ne j$

- $Cov(x_2,u)=Cov(x_3,u)=...=Cov(x_k,u)=0$

- število opazovanj mora presegati število ocenjenih parametrov

- $Var(X)$ je končno pozitivno število

- pravilno specificiran regresijski model

- odsotnost multikolinearnosti: $\lambda_1X_1+\lambda_2X_2+...+\lambda_kX_k=0$

- $u_i \sim N(0,\sigma_u^2)$.

# Generiranje podatkov

- formula za generiranje podatkov:

$$y_i = 1 + x_1 + x_2 + 0x_3 + \epsilon_i .$$

- velikost vzorca $n \in \{10, 50, 100, 500, 1000\}$;

- korelacija med pojasnjevalnimi spremenljivkami ($cor \in \{0, 0.3, 0.6, 0.9\}$);

- porazdelitev pojasnjevalnih spremenljivk:
  $X_j \sim Gamma(\delta,5)$, $j=1,2,3$, $\delta=2,5$;

- porazdelitev napak $Gamma(\alpha, 5)$, $\alpha \in \{1, 3, 5\}$;

- v modelu ne upoštevamo vseh neodvisnih spremenljivk: enkrat vključimo vse spremenljivke, enkrat izločimo $X_3$, enkrat pa $X_2$.

# Porazdelitev gama

```{r fig.cap="Porazdelitve ostankov"}
par(mfrow=c(2,2))

x <- seq(0,5,.001)
y <- dgamma(x,1,5)
plot(x,y, main="gamma(1,5)")

y <- dgamma(x,3,5)
plot(x,y, main="gamma(3,5)")

y <- dgamma(x,5,5)
plot(x,y, main="gamma(5,5)")
```


# Pregled rezultatov - Polni model

```{r}
library("MASS")
library("sjstats")
library("doRNG")
library("parallel")
library("doParallel")
library("reshape2")
library("ggplot2")
library("see")
library("effectsize")
library("lcmix")
library("dplyr")
library("kableExtra")

source("rezultati_simulacije.R")
simulacija = as.data.frame(simulacija)

pokritost <- c("pokritost_B0", "pokritost_B1", "pokritost_B2", "pokritost_B3")
sirina <- c()
data_pokritost <- melt(simulacija, id.vars = c("model","korelacija", "alpha","alpha_X", "n"), measure.vars = pokritost)
data_pokritost$korelacija = data_pokritost$korelacija %>% round(1)
sirina <- c("sirina_B0", "sirina_B1", "sirina_B2", "sirina_B3")
data_sirina <- melt(simulacija, id.vars = c("model","korelacija", "alpha","alpha_X", "n"), measure.vars = sirina)
data_sirina$korelacija = data_sirina$korelacija %>% round(1)
```

## X ~ Gamma(2,5) - pokritost

```{r fig.cap="Pokritost intervalov zaupanja za koeficient $\beta_1$ pri polnem modelu in Gamma(2,5) porazdelitvi pojasnjevalnih spremenljivk"}
ggplot(data_pokritost %>% filter(model %in% c('ols','glm'), variable == 'pokritost_B1', alpha_X==2), aes(x = alpha, y = value, col = model)) +
  geom_hline(yintercept=1)+ 
  facet_grid(n~korelacija, labeller = label_both, scales = "free") +
  stat_summary(fun = mean, geom="line") +
  stat_summary(fun = mean, geom="point") +
  labs(x = "stopnja asimetrije ostankov (alpha)", y = "pokritost IZ")
```

# Pregled rezultatov - Polni model
## X ~ Gamma(2,5) - širina IZ

```{r fig.cap="Širina intervalov zaupanja za koeficient $\beta_1$ pri polnem modelu in Gamma(2,5) porazdelitvi pojasnjevalnih spremenljivk"}

ggplot(data_sirina %>% filter(model %in% c('ols','glm'), variable == 'sirina_B1', alpha_X==2), aes(x = alpha, y = value, col = model)) +
  facet_grid(n~korelacija, labeller = label_both, scales = "free") +
  stat_summary(fun = mean, geom="line") +
  stat_summary(fun = mean, geom="point") +
  labs(x = "stopnja asimetrije ostankov (alpha)", y = "sirina IZ")
```

# Pregled rezultatov - Polni model
## X ~ Gamma(5,5) - pokritost

```{r fig.cap="Pokritost intervalov zaupanja za koeficient $\beta_1$ pri polnem modelu in Gamma(5,5) porazdelitvi pojasnjevalnih spremenljivk"}
ggplot(data_pokritost %>% filter(model %in% c('ols','glm'), variable == 'pokritost_B1', alpha_X==5), aes(x = alpha, y = value, col = model)) +
  geom_hline(yintercept=1)+ 
  facet_grid(n~korelacija, labeller = label_both, scales = "free") +
  stat_summary(fun = mean, geom="line") +
  stat_summary(fun = mean, geom="point") +
  labs(x = "stopnja asimetrije ostankov (alpha)", y = "pokritost IZ")
```

# Pregled rezultatov - Polni model
## X ~ Gamma(5,5) - širina IZ

```{r fig.cap="Širina intervalov zaupanja za koeficient $\beta_1$ pri polnem modelu in Gamma(5,5) porazdelitvi pojasnjevalnih spremenljivk"}

ggplot(data_sirina %>% filter(model %in% c('ols','glm'), variable == 'sirina_B1', alpha_X==5), aes(x = alpha, y = value, col = model)) +
  facet_grid(n~korelacija, labeller = label_both, scales = "free") +
  stat_summary(fun = mean, geom="line") +
  stat_summary(fun = mean, geom="point") +
  labs(x = "stopnja asimetrije ostankov (alpha)", y = "sirina IZ")
```

# Pregled rezultatov - Odstranjevanje spremenljivk
## X ~ Gamma(2,5) - GLM pokritost

```{r fig.cap="Pokritost intervalov zaupanja za koeficient $\beta_1$ pri GLM in Gamma(2,5) porazdelitvi pojasnjevalnih spremenljivk"}
ggplot(data_pokritost %>% filter(model %in% c('glm','glm_x2','glm_x3'), variable == 'pokritost_B1', alpha_X==2), aes(x = alpha, y = value, col = model)) +
  geom_hline(yintercept=1)+ 
  facet_grid(n~korelacija, labeller = label_both, scales = "free") +
  stat_summary(fun = mean, geom="line") +
  stat_summary(fun = mean, geom="point") +
  labs(x = "stopnja asimetrije ostankov (alpha)", y = "pokritost IZ")
```

# Pregled rezultatov - Odstranjevanje spremenljivk
## X ~ Gamma(2,5) - GLM širina IZ

```{r fig.cap="Širina intervalov zaupanja za koeficient $\beta_1$ pri polnem modelu in Gamma(2,5) porazdelitvi pojasnjevalnih spremenljivk"}

ggplot(data_sirina %>% filter(model %in% c('glm','glm_x2','glm_x3'), variable == 'sirina_B1', alpha_X==2), aes(x = alpha, y = value, col = model)) +
  facet_grid(n~korelacija, labeller = label_both, scales = "free") +
  stat_summary(fun = mean, geom="line") +
  stat_summary(fun = mean, geom="point") +
  labs(x = "stopnja asimetrije ostankov (alpha)", y = "sirina IZ")
```

# Pregled rezultatov - Odstranjevanje spremenljivk
## X ~ Gamma(2,5) - primerjava GLM in OLS brez X2 - pokritost

```{r fig.cap="Pokritost intervalov zaupanja za koeficient $\beta_1$ pri modelu brez x2 in Gamma(2,5) porazdelitvi pojasnjevalnih spremenljivk"}
ggplot(data_pokritost %>% filter(model %in% c('ols_x2','glm_x2'), variable == 'pokritost_B1', alpha_X==2), aes(x = alpha, y = value, col = model)) +
  geom_hline(yintercept=1)+ 
  facet_grid(n~korelacija, labeller = label_both, scales = "free") +
  stat_summary(fun = mean, geom="line") +
  stat_summary(fun = mean, geom="point") +
  labs(x = "stopnja asimetrije ostankov (alpha)", y = "pokritost IZ")
```

# Pregled rezultatov - Odstranjevanje spremenljivk
## X ~ Gamma(2,5) - primerjava GLM in OLS brez X2 - širina IZ

```{r fig.cap="Širina intervalov zaupanja za koeficient $\beta_1$ pri polnem modelu in Gamma(2,5) porazdelitvi pojasnjevalnih spremenljivk"}

ggplot(data_sirina %>% filter(model %in%c('ols_x2','glm_x2'), variable == 'sirina_B1', alpha_X==2), aes(x = alpha, y = value, col = model)) +
  facet_grid(n~korelacija, labeller = label_both, scales = "free") +
  stat_summary(fun = mean, geom="line") +
  stat_summary(fun = mean, geom="point") +
  labs(x = "stopnja asimetrije ostankov (alpha)", y = "sirina IZ")
```

# Pregled rezultatov - Odstranjevanje spremenljivk
## X ~ Gamma(5,5) - primerjava GLM in OLS brez X2 - pokritost

```{r fig.cap="Pokritost intervalov zaupanja za koeficient $\beta_1$ pri modelu brez x2 in Gamma(5,5) porazdelitvi pojasnjevalnih spremenljivk"}
ggplot(data_pokritost %>% filter(model %in% c('ols_x2','glm_x2'), variable == 'pokritost_B1', alpha_X==5), aes(x = alpha, y = value, col = model)) +
  geom_hline(yintercept=1)+ 
  facet_grid(n~korelacija, labeller = label_both, scales = "free") +
  stat_summary(fun = mean, geom="line") +
  stat_summary(fun = mean, geom="point") +
  labs(x = "stopnja asimetrije ostankov (alpha)", y = "pokritost IZ")
```

# Pregled rezultatov - Odstranjevanje spremenljivk
## X ~ Gamma(5,5) - primerjava GLM in OLS brez X2 - širina IZ

```{r fig.cap="Širina intervalov zaupanja za koeficient $\beta_1$ pri polnem modelu in Gamma(5,5) porazdelitvi pojasnjevalnih spremenljivk"}

ggplot(data_sirina %>% filter(model %in%c('ols_x2','glm_x2'), variable == 'sirina_B1', alpha_X==5), aes(x = alpha, y = value, col = model)) +
  facet_grid(n~korelacija, labeller = label_both, scales = "free") +
  stat_summary(fun = mean, geom="line") +
  stat_summary(fun = mean, geom="point") +
  labs(x = "stopnja asimetrije ostankov (alpha)", y = "sirina IZ")
```

# Analiza variance
## Pokritost

```{r  results=FALSE, fig.width=8, fig.height=4.5, fig.cap="Velikost učinka pri analizi variance za pokritost intervala zaupanja"}
par(mar = c(5.1, 3.1, 4.1, 1))
simulacija$n <- as.factor(simulacija$n)
simulacija$korelacija <- as.factor(simulacija$korelacija)
simulacija$model <- as.factor(simulacija$model)
simulacija$alpha <- as.factor(simulacija$alpha)
model1 <- aov(pokritost_B1 ~ model * n * korelacija * alpha, data =simulacija)
plot(eta_squared(model1))
```


# Analiza variance
## Širina IZ

```{r results=FALSE, fig.width=8, fig.height=4.5, fig.cap="Velikost učinka pri analizi variance za širino intervala zaupanja"}
par(mar = c(5.1, 3.1, 4.1, 1))
model2 <- aov(sirina_B1 ~ n * korelacija * model *  alpha, data = simulacija)
plot(eta_squared(model2))
```

# Dopolnitev in izboljšave

- Preverjanje vpliva transformacije (link funkcija v `glm`): Za neko funkcijo `g` (npr. `g=log()`) je razlika med

$$g(E(Y_i)) = \beta_0 + \beta_1  X_{i1} + ... + \beta_p X_{ip}$$

$$E(g(Y_i)) = \beta_0 + \beta_1  X_{i1} + ... + \beta_p X_{ip}$$

- Skaliranje variance pojasnjevalnih spremenljivk

- Različni načini ocenjevanja IZ

# Zaključek

Hvala za pozornost!

